【裁判字號】    90,上更(一),332
【裁判日期】    901009
【裁判案由】    毒品危害防制條例
【裁判全文】
臺灣高等法院臺南分院刑事判決           九十年度上更(一)字第三三二號     Ｃ
      上  訴  人
      即  被  告  丙  ○  ○
      指定辯護人  本院公設辯護人  戊  ○  ○
右上訴人因毒品危害防制條例案件，不服臺灣臺南地方法院八十八年度訴字第六二九
號中華民國八十九年十一月三十日第一審判決（起訴案號：臺灣臺南地方法院檢察署
八十八年度偵字第四七四四號），提起上訴，判決後，由最高法院第一次發回更審，
本院判決如左：
      主      文
原判決撤銷。
丙○○無罪。
      理      由
一、公訴意旨略以：被告丙○○基於概括犯意，於民國（下同）八十八年二月底起至
    同年三月底止，連續多次以新台幣（下同）三千元至一萬五千元不等之價格，在
    台南市○○路台南紡織公司門口等地，販賣第一級毒品海洛因予乙○○施用，前
    後售出約二、三十次，賣得金額二十餘萬元；又於同年三月二十一日，在台南市
    ○○路一○七巷四二號甲○○住處，以五千元之價格賣一包海洛因予王女。嗣於
    八十八年四月一日晚間十一時許，為警在臺南市○○街一百六十號其住處查獲，
    並在其身上起出海洛因一小包、現款三萬八千三百元，及在該住處屋內起出海洛
    因八小包（以上海洛因九小包合計淨重十四‧六六公克、包裝重二‧八七公克）
    ，暨上開號碼之呼叫器一只、中空塑膠袋四只、小空塑膠袋六只、裝過毒品之空
    塑膠袋一只等物，因認被告涉犯毒品危害防制條例第四條第一項之販賣第一級毒
    品罪嫌云云。
二、按犯罪事實應依證據認定之，無證據不得推定其犯罪事實；又不能證明被告犯罪
    者，應諭知無罪之判決，刑事訴訟法第一百五十四條、第三百零一條第一項分別
    定有規定。認定不利於被告之事實，須依積極證據，苟積極證據不足為不利於被
    告事實之認定時，即應為有利於被告之認定，更不必有何有利之證據。此之所謂
    證據，須確屬能為被告有罪之證明，而無瑕疵可指者，始足當之；再者，犯罪事
    實之認定，應憑證據，所謂證據，須適於為被告犯罪事實之證明者，始得採為斷
    罪資料，如未能發現相當證據，或證據不足以證明，自不能以推測或擬制之方法
    以為裁判基礎；又所謂認定犯罪事實所憑之證據，雖不以直接證據為限，間接證
    據亦包括在內，然而無論直接或間接證據，其為訴訟上之證明，須於通常一般人
    均不致有所懷疑，而得確信其為真實之程度，始得據之為有罪之認定，倘其證明
    尚未達到此一程度，而有合理懷疑存在時，即應為無罪之判決（最高法院二十九
    年上字第三一○五號、三十年上字第八一六號、四十年台上字第八六號、五十三
    年台上字第二七五○號、七十六年台上字第四九八六號分別著有判例參照）。
三、本件公訴人認被告犯販賣第一級毒品罪嫌，無非以證人乙○○、甲○○於警訊中
    之指述，及證人即查獲警員丁○○之證述，並有監聽譯文紀錄在卷可稽，復有海
    洛因一大包、前開呼叫器一只、大空塑膠袋四十一個、中空塑膠袋四個、小空塑
    膠袋六個、裝過毒品之空塑膠袋一個扣案足資佐證等為其主要論據。訊據上訴人
    即被告丙○○，固不諱言有於右揭時地，經警查扣得上開海洛因等物之事實，惟
    堅決否認有何販賣第一級毒品之犯行，並辯稱：伊不認識乙○○，與綽號「阿呆
    」（乙○○於原審稱向「阿呆」買過毒品）之人亦無關係，伊未曾販賣海洛因予
    乙○○，上開呼叫器係甲○○之朋友老闆林金山（已亡故）於八十八年農曆過年
    前交其使用，旨在可相互聯絡事情，因林金山交代伊替其接電話，才與乙○○互
    通電話多次，監聽紀錄有伊與乙○○的談話，但伊不是與乙○○談論買賣毒品之
    事，乙○○係要找老三、老五，而不是要找伊，伊有傳話予林金山；伊亦未販賣
    海洛因予甲○○；另扣案之海洛因係其於案發前，在臺南市以十萬元之價格，向
    綽號「阿吉」者買來供自己施用，並非用以從事販賣牟利，扣案之塑膠袋亦係供
    自己吸食用的，不是販賣之工具等語。
四、經查：
（一）：
    1.證人乙○○固於警訊中供稱：伊自二月底開始向被告買毒品，是先打呼叫器，
      待被告回電後，就在電話中先談購買錢數，爾後約定地點交易，在電話中談及
      海洛因之暗語是要買五千元就說去找老五，要買三千元就說要去找老三；被告
      親自與伊交易海洛因買賣之時間大約是在二月底，地點是在臺南市○○路之臺
      南紡織公司門口，這次買了五千元云云（見警卷第一○頁正反面筆錄）。嗣於
      原審結證改稱：毒品係伊向綽號「阿呆」之人購買，但伊不知道「阿呆」叫什
      麼姓名，伊只跟「阿呆」買過毒品，是伊一個朋友說要買毒品打000000
      0000號呼叫器即可，伊自八十八年二月底開始就用上開呼叫器號碼與對方
      有毒品交易，每次都是買五千至一萬元，買了二、三十次，總計約二十萬元左
      右，每次都是「阿呆」拿毒品來，錄音帶之內容確實是伊和綽號「阿呆」之人
      買毒品，至於警訊筆錄會記載綽號「阿呆」之男子替被告送貨係因警察告訴伊
      查獲時有好幾人跑掉，伊始稱綽號「阿呆」之男子應係在替被告送貨等語（見
      第一審卷第五三至五四頁）；且於本院前審結證稱：伊在警訊中所稱之「阿呆
      」有一百七十幾公分，並不是被告，伊打0000000000號呼叫器時，
      並不知道接聽的人是誰，但都是「阿呆」打電話並送貨（指海洛因）與伊等語
      （見上訴卷第四六頁）；另於本院更審調查時又結證稱：伊有用000000
      0000號呼叫器作為聯絡工具，於八十八年二月底至三月底止，在台南市台
      南紡織公司門口，以每包三千元至五千元不等之價格，向綽號「阿呆」之人購
      買毒品海洛因二、三十次，上開電話不是聯絡被告，綽號「阿呆」之人亦不是
      被告，伊係被警察捉到新化分局時才看到被告，「阿呆」約一百七十五公分左
      右，比被告高大；伊不知道「阿呆」之本名，伊若知道會帶警察去捉，伊不知
      道「阿呆」是否替被告送毒品，伊不是向被告購買毒品，伊亦不知道電話之談
      話對象係何人，買三千元、五千元都是用暗號，要買三千元就說要找老三，要
      買五千元就說要找老五等語（本院九十年七月二十日訊問筆錄第三至五頁）。
      足見證人乙○○雖以0000000000號呼叫器作為聯絡工具，向綽號「
      阿呆」之人購買海洛因，並由綽號「阿呆」之人送海洛因予證人乙○○；惟被
      告並非綽號「阿呆」之人，且證人乙○○亦不知接聽上開呼叫器者係何人，亦
      經證人乙○○於原審及本院歷審結證明確，是證人乙○○之上開證述，並無法
      證明被告有販賣海洛因之事實。再者，被告供稱其綽號係「安哥」（見本院九
      十年七月三日訊問筆錄第三頁、九十年七月十三日訊問筆錄第三頁、九十年七
      月二十日訊問筆錄第六頁、九十年九月六日訊問筆錄第五頁、九十年九月六日
      訊問筆錄第六頁）；證人丁○○亦證稱：「安哥」就是被告（本院九十年九月
      六日訊問筆錄第五頁）；另證人甲○○復證稱：被告之綽號係「安哥」，伊未
      聽過他人叫被告「阿呆」等語（見上訴卷第四六頁），益見證人乙○○所稱綽
      號「阿呆」之人確非被告，自不得以證人乙○○購買毒品之期間，上開呼叫器
      正為被告所使用，即遽認被告即綽號「阿呆」之人，進而推論被告係販賣海洛
      因予證人乙○○之人。
  2.按證人在刑事訴訟程序中所為供述，依法尚須具結，被告自白，亦須調查與事實
    相符，並有其他佐證以資補強，始具完整之證據能力，依法通訊監聽所錄得之對
    話紀錄，憑信力較之稍遜，尤須查明確與事實相符，獲有相當之補強證據，方足
    採為論罪之基礎（最高法院八十八年台上字第六四七號判決意旨參照）。查證人
    即查獲警員丁○○於原審證稱：當時監聽甲○○、乙○○之電話及被告之呼叫器
    ，伊瞭解被告所使用呼叫器之內碼後，即可撥至南方通訊聽呼叫器裡之留言，從
    留言中可知交易時間及交易對象；而警訊筆錄中之紀錄表，係根據伊監聽被告所
    使用0000000000號呼叫器內，乙○○留給被告之留言所紀錄而成的，
    當時是從監聽甲○○之電話中才知道這個呼叫器是被告在使用等語（見第一審卷
    第二一八至二一九頁）；又於本院證稱：伊向檢察官聲請監聽被告之電話，因此
    知道被告與乙○○有買賣毒品之情形，他們為了防止我們追捕，沒有將約定地點
    說出來，但都是固定地點，問話的人是丙○○，回答的人是乙○○，乙○○都說
    要找老三、老五，老三就是三千元，老五就是五千元等語（本院九十年七月十三
    日訊問筆錄第六頁及九十年九月六日訊問筆錄第五、六頁）；參以卷附台南縣警
    察局新化分局執行通訊監察案件譯文表（見警卷第一三頁及本院卷）之內容所載
    ，均由乙○○打0000000000號呼叫器，談話內容均係「找老三、老五
    」等暗語，雖被告自承該監聽紀錄係伊與乙○○之談話，惟辯稱：伊不是與乙○○談論買賣毒品之事，乙○○係要找老三、老五，而不是要找伊，伊有傳話予林
    金山等語，則依上開監聽譯文表所載，僅能證明乙○○打0000000000
    號呼叫器時，係以暗語聯絡購買海洛因事宜，並無法證明被告即知悉上開暗語之
    內容為何；況依該監聽譯文表所載，被告僅接聽電話，對乙○○所稱「找老三、
    老五」等語，並未有所回應或答覆，是被告辯稱：乙○○不是要找伊，伊有傳話
    予林金山（即將上開呼叫器交予被告使用之人）等語，尚堪採信。自不得以林金
    山已因故死亡，被告無法提出具體事證供法院調查，即遽為不利於被告之認定。
    故不得以被告係該段期間使用上開呼叫器之人等情，即推測、擬制被告知悉該暗
    語之內容或被告係販賣毒品予乙○○之人。再者，證人即查獲警員丁○○於本院
    調查查時係證稱：監聽之後伊派警埋伏，當時伊係對照乙○○打呼叫器過來，人
    再過來所需之時間，被告也差不多在那時間從家裡出來，並沒有當場查獲被告，
    係被告出門送貨時被伊及其他警員在裕豐街攔截，就將被告逮捕，又在被告身上
    起出一小包及在其住處起出八小包毒品，共一四˙六六公克等語（本院九十年七
    月十三日訊問筆錄第六頁及九十年九月六日訊問筆錄第五、六頁），足見警方並
    未當場查獲被告與乙○○交易，僅查獲被告身上帶有毒品海洛因，至被告身上所
    攜帶之一小包毒品係供自己施用或販賣他人之用，則尚有不明，是警方查獲被告
    之過程及自被告身上扣得之一小包毒品，亦無法證明被告有販賣第二級毒品海洛
    因之事實，揆諸上開說明，自不得僅憑上開記載購買海洛因暗語之監聽譯文表，
    即遽採為被告有罪之認定。
  3.被告雖於八十八年四月一日晚上十一時許，在其身上及臺南市○○街一六○號之
    暫住處為警扣得海洛因九小包（合計淨重十四‧六六公克、合計包裝重二‧八七
    公克）、上開呼叫器一只、大塑膠袋四十一只、中空塑膠袋四只、小空塑膠袋六
    只及裝過毒品之空塑膠袋一只，有卷附扣押物品清單可稽（見偵查卷第四頁）；
    惟被告供認海洛因、中空塑膠袋四只、小空塑膠袋六只及裝過毒品之空塑膠袋一
    只係供自己施用。經查：扣案之海洛因雖有九小包（淨重十四‧六六公克），然
    以被告素有吸食海洛因之惡習而言，其購買九小包供自己慢慢吸用，尚無違背經
    驗法則；況又未同時查獲販毒常用之天平、電子秤、帳冊或數量甚多之毒品等與
    販毒有關之物品；且其於八十八年二月初某日起至八十八年四月一日止，確有連
    續施用第一級毒品行為，亦經臺灣臺南地方法院檢察署檢察官聲請裁定送勒戒處
    所觀察勒戒，嗣因有繼續施用傾向，已由臺灣臺南地方法院以八十八年毒聲字第
    一四三二號裁定令入戒治處所施以強制戒治一年，有本院被告全國前案紀錄表在
    卷可稽，是被告辯稱上開海洛因及塑膠袋係供己施用乙節，應堪採信（被告持有
    上開第一級毒品犯行部分，已為施用行為所吸收，不另論罪）。自不得以所查扣
    之上開毒品，逕以推測或擬制方法，認定被告涉有起訴書所載之販毒犯行。至扣
    案之上開呼叫器一只、大空塑膠袋四十一只，非被告所有，且難認與販賣海洛因
    有何必然之關連；另自被告身上所查扣之三萬八千三百元現款，被告既堅決否認
    係其販賣毒品所得，復查無其他具體證據足認係其販賣毒品所得之財物，是俱不
    足資為認定被告販賣海洛因之證據。
  4.按毒品危害防制條例所定販賣毒品罪之所謂販賣行為，固不以販入之後復行賣出
    為要件，惟須「以營利為目的」，將毒品販入或賣出，始足當之。行為人是否具
    「營利為目的」而為販入或賣出之行為，端賴證據證明之。查本件被告自始否認
    販賣毒品罪，僅稱伊有施用毒品習慣，查獲之毒品是其自行施用。而遍查證人乙○○、丁○○全部證述，亦無隻字片語言及被告如何具「營利目的」，上開監聽
    譯文亦未見被告有「營利之目的」之相關內容，凡此情節，與販賣毒品之構成要
    件，迥不相當。自不得以推測或擬制之方法認被告販入毒品海洛因之時，即具營
    利之目的。
  5.綜上，公訴人所舉事證，尚有合理之懷疑存在，致使無從為被告販賣海洛因之確
    信，揆諸首開法條及判決意旨，被告販賣第一級毒品海洛因予乙○○部分之犯嫌
    ，自屬不能證明。
（二）：
    證人甲○○於警訊中固曾證稱：伊於八十八年三月二十一日，向綽號「安哥」之
    人（即被告）購買五千元海洛因，伊係打「安哥」所使用之000000000
    0號呼叫器，留下家中電話，「安哥」再回電，那一次是「安哥」將毒品拿至伊
    家客廳交予伊，伊再至銀行提錢給「安哥」云云（見警卷第六頁反面至第七頁）
    ；嗣於原審即改證稱：被告並未賣毒品予伊，毒品係伊向被告要的，未付錢給被
    告，有一天被告身體不舒服，向伊借錢，伊去銀行領錢給被告，當天並未交付海
    洛因等語（見原審卷第四三頁）；繼於本院前審亦結證稱：伊未於八十八年三月
    二十一日，在家裡向被告買海洛因，當天被告沒有交海洛因予伊，但以前有交給
    伊二、三次，沒向伊收錢，是伊向被告要的，在警訊中係因伊將系爭這只呼叫器
    ，交給被告使用，結果無端扯上伊，伊一氣之下才這麼說，事實上沒有等語（見
    上訴卷第四五頁），凡此有各該筆錄存卷足證，據此堪認證人甲○○之指證，先
    後不一，而有嚴重瑕疵，亦難採為被告犯罪之證據。
五、綜上所述，本院依調查所得之證據，並查無被告有何公訴人所指販賣海洛因之犯
    行，足認被告所為伊無販賣海洛因之辯解，應可採信。此外，復查無其他積極證
    據足資證明被告有販賣毒品海洛因之犯行，其犯罪尚屬不能證明。原審未予詳查
    ，遽為被告論罪科刑之判決，尚有未洽。被告上訴意旨，執此指摘原判決不當，
    為有理由，應由本院將原判決撤銷改判，另為被告無罪之諭知。
據上論斷，應依刑事訴訟法第三百六十九條第一項前段、第三百六十四條、第三百零
一條第一項前段，判決如主文。
本案經檢察官吳忠賢到庭執行職務。
中    華    民    國      九十      年      十      月        九        日
                                  臺灣高等法院臺南分院刑事第三庭
                                      審判長法官  黃    崑    宗
                                            法官  莊    俊    華
                                            法官  林    勝    木
右正本證明與原本無異。
如不服本判決，應於判決送達後十日內向本院提出上訴狀，其未敘述理由者並應於提
出上訴狀後十日內向本院補提理由書（應附繕本)。
                                      法院書記官  吳    秋    賢
中    華    民    國      九十      年      十    月        十一      日


司法院資訊處製作；財團法人民間司法改革基金會備份。
